臺灣高等法院刑事判決　　　　　　　 100年度上訴字第1322號
上　訴　人　　臺灣板橋地方法院檢察署檢察官
被　　　告　　謝承哲
選任辯護人　　許獻進律師
　　　　　　　林正杰律師
上列上訴人因被告妨害自由案件，不服臺灣板橋地方法院九十九
年度訴字第三０二號，中華民國一００年一月廿一日第一審判決
（起訴案號：臺灣板橋地方法院檢察署九十八年度偵字第一九七
０九號），提起上訴，本院判決如下：
    主  文
上訴駁回。
    理  由
一、本案公訴及上訴意旨詳如起訴書及上訴書所載（如附件一、
    二）。
二、按犯罪事實應依證據認定之，無證據不得認定犯罪事實；不
    能證明被告犯罪者，應諭知無罪之判決，刑事訴訟法第一百
    五十四條第二項及第三百零一條第一項，分別定有明文。次
    按認定不利於被告之事實，須依積極證據，苟積極證據不足
    為不利於被告事實之認定時，即應為有利於被告之認定，更
    不必有何有利之證據；又事實之認定，應憑證據，如未能發
    現相當證據，或證據不足以證明，自不能以推測或擬制之方
    法，以為裁判基礎；被告否認犯罪事實所持之辯解，縱屬不
    能成立，仍非有積極證據足以證明其犯罪行為，不能遽為有
    罪之認定。而刑事訴訟法上所謂認定犯罪事實之積極證據，
    係指適合於被告犯罪事實之認定之積極證據而言，雖不以直
    接證據為限，間接證據亦包括在內；然而無論直接或間接證
    據，其為訴訟上之證明，須於通常一般之人均不致有所懷疑
    ，而得確信其為真實之程度者，始得據為有罪之認定，倘其
    證明尚未達到此一程度，而有合理之懷疑存在時，致使無從
    形成有罪之確信，根據「罪證有疑，利於被告」之證據法則
    ，即不得遽為不利被告之認定（最高法院三十年上字第八一
    六號、廿九年上字第三一０五號、卅年上字第一八三一號、
    四十年台上字第八六號及七十六年台上字第四九八六號判例
    意旨參照）。至告訴人之指訴，係以使被告受刑事訴追為目
    的，是以告訴人之指訴為證據方法，除其指訴須無瑕疵，且
    應有查與事實相符之佐證，始得資為判決之基礎，亦經最高
    法院著有五十二年台上字第一三００號及六十一年台上字第
    三０九九號判例可資參照。而所謂無瑕疵，係指被害人所為
    不利被告之陳述，與社會上一般生活經驗或卷存其他客觀事
    實並無矛盾而言；另所謂就其他方面調查認與事實相符，非
    僅以所援用之旁證足以證明被害結果為已足，尤須綜合一切
    積極佐證，除認定被告確為加害人之可能外，在推理上無從
    另為其他合理原因之假設，有一不合於此，即不能以被害人
    之陳述作為論斷之證據。
三、經訊被告謝承哲固坦承其有於民國九十八年七月十五日晚間
    廿時卅分許，駕車搭載告訴人黃則堯及同案被告劉逸凱至其
    是時與林宣宇同住之新北市○○區○○街一０九巷四二號一
    樓之二租處，嗣告訴人留宿該處，復於翌日駕車搭載同案被
    告林宣宇及告訴人至郵局開戶，旋為警查獲一情，惟堅決否
    認其有強載或監控告訴人之行動自由犯行，並辯稱：其於要
    載送劉逸凱返回時，方見告訴人連同劉逸凱一同上車，返回
    住處後其即自行玩電腦，不知劉逸凱與告訴人談論內容，翌
    日則是應林宣宇請求駕車搭載陪同併與告訴人外出，至郵局
    是告訴人指定，迄無限制告訴人行動自由之舉等語。
四、經查，本案告訴人於警、偵訊均指訴：其與劉逸凱認識三、
    四年，有積欠劉逸凱錢，於九十八年七月十五日晚間八時十
    七分接獲劉逸凱電話約見，而於八時卅分在板橋遠東百貨見
    面，即遭載往中和華新街劉逸凱上開住處，劉逸凱要求其返
    還欠款，因其稱無法籌到錢，劉逸凱即稱籌不到錢不讓其回
    家，且要其交出手機、鑰匙、皮包放在桌上，不讓其對外聯
    絡，並稱於翌日要帶其到郵局、台新銀行開戶，每開一戶抵
    一萬元，其答應後即被留於該處，劉逸凱指示被告與林宣宇
    輪流看管並於翌日押其去開戶等情（偵卷第二五～三六頁調
    查筆錄、第八八～八九頁訊問筆錄）。惟同案被告劉逸凱供
    証：其與告訴人認識四、五年，於九十八年四月間幫告訴人
    處理債務，告訴人允諾退伍後還錢，至六月退伍稱還不出錢
    ，由其母親代償，經與告訴人母親聯絡，又稱須待告訴人父
    親自大陸返回處理。當日其約告訴人父母親在板橋遠東百貨
    ，但告訴人父母親均不願處理而離開後，其方約告訴人，告
    訴人說至其住處研究如何還款，方由被告開車載往，告訴人
    在上址打電話向朋友借錢，但借不到即稱隔天去辦帳戶抵帳
    並留宿該處，無人看管其行動，其還可打電話對外聯絡（偵
    卷第七八頁訊問筆錄）一節，則與告訴人指訴完全不同。然
    告訴人父親黃清記則結証：因之前其子欠錢事一直沒處理，
    其妻要其快處理，故於十五日返台即與劉逸凱聯繫，約至板
    橋遠東百貨談還錢的事，劉逸凱有稱其子黃則堯欠地下錢莊
    十萬元，利息付不出來，當時其打電話找不到其子，故其子
    並不在場。當晚十一點有接到其子傳簡訊說要去新埔郵局開
    戶，其想他們認識只是要錢，故未報警，但第二天早上聯絡
    不上，其妻很緊張即報警，迨下午其子打電話稱正在新埔郵
    局開戶，其即再報警查獲等情（偵卷第八九～九０頁訊問筆
    錄），則與劉逸凱前開供述大致相符。告訴人與劉逸凱原即
    係認識多年老友，其積欠款項要父母代償，劉逸凱並先與告
    訴人父母商討，然告訴人之父竟聯絡不到伊，反於其父母拒
    絕代償甫離去，劉逸凱即馬上連絡上告訴人，告訴人並於十
    三分鐘後即與劉逸凱碰面，事情顯有蹊蹺。且告訴人於原審
    結証稱：當晚其至板橋遠東百貨前僅劉逸凱一人在場，碰面
    後車子開過來，是被告開車，其不認識被告，劉逸凱指車門
    叫其上車，其是自己開車門上車，在車上僅與劉逸凱交談而
    未曾與被告交談（原審卷第八二頁審判筆錄），核與被告陳
    稱：劉逸凱於離開告訴人父母後要其去開車，其開車至遠百
    門口，即見告訴人與劉逸凱一起上車，車上其均未與告訴人
    交談等情一致，則被告稱其原不知告訴人會上車一情，即堪
    採信。且如前所述，告訴人係於車到時即自行上車，並未遭
    強押，則公訴人起訴遭強押上車，即有未合。
五、再查，告訴人指稱其係遭脅迫留在現場，並遭被告與林宣宇
    視線未離的看管至翌日，再押往郵局開戶一節，惟其於原審
    結証稱：其在劉逸凱前開中和華新街住處，於答應第二天去
    辦人頭帳戶，他們即叫其早點睡，並說東西在桌上自己拿回
    去，其自上二樓房間睡覺至第二日，手機均在其手上，可對
    外聯絡，且其係單獨一人睡於二樓房間，期間曾傳簡訊予其
    父親稱遭限制自由。其在樓上睡覺時，不知被告及林宣宇在
    樓下做什麼，曾下樓上廁所，林宣宇曾外出，亦曾見林宣宇
    與一不認識之人睡在客廳等情（原審卷第八三頁反面、第八
    四頁反面～八五頁反面、第八八頁審判筆錄）。被告等人如
    係強押告訴人至渠住處討債為私行拘禁，何以任其取得手機
    又一人獨睡一房，無人監控，任其得以求援？而同理，告訴
    人既均持有手機可自由對外通聯，又單獨睡樓上一房，並亦
    曾傳簡訊予其父，及於半夜他人熟睡時下樓，如若遭剝奪自
    由，大可以手機報警或對外求救，亦可趁夜半離去，其捨此
    未為，並至翌日中午方前往郵局，則指訴遭被告等人未離視
    線之看管、監控而剝奪自由云云，與前揭事証均不相符，顯
    非實在，自無可採。另於十六日前往郵局一節，告訴人亦自
    承：隔天中午是其自己開車門上車，單獨一人坐後座，上車
    時，被告問其等一下要去哪裡開戶，前往郵局是其指示，因
    之前劉逸凱說看其身上有哪裡的卡，叫其重辦，故被告不知
    要前往何處，才會如此問。其至郵局開戶時，被告與林宣宇
    在門口沒進去（原審卷第八五頁反面～八六頁、第九０頁
    審判筆錄）。是如若被告及林宣宇係受指示監控告訴人並押
    其前往開戶，何以地點由告訴人主動指定，且亦任由其一人
    進入公眾往來眾多之郵局單獨辦理，而未跟隨監視？是告訴
    人指訴行動自由遭剝奪云云，顯不足採。
六、至証人即告訴人父親黃清記於警訊先稱：其子即告訴人於十
    六日下午十四時十二分打電話求援，稱遭人控制自由，帶往
    郵局開戶，其先趕往郵局阻止開戶後，再打電話報警協助（
    偵卷第七五頁訊問筆錄）；於偵查則稱：十五日晚上十一點
    其子傳簡訊稱第二天要去新埔郵局開戶，其認他們認識只是
    要錢而未報警，第二天其協警至新埔郵局等不到人先離開，
    嗣再接其子來電稱正在郵局開戶，其即再電請警員到場查獲
    （偵卷第九０頁訊問筆錄）；然至原審則結証稱：當天晚上
    約十二時～一時，有接其子簡訊稱：「爸爸你一定要幫我處
    理這個帳，因為我現在被控制住，錢還不出來，我回不了家
    ，他們現在監視我很嚴，我怕被發現，我必須關機了」，其
    向妻子說現在也沒辦法，第二天看狀況如何再去報警。第二
    天早上又接到短訊，即去報警，到郵局門口未見人，只好先
    折返，旋即再接其子來電，稱在郵局開戶，樓下有二人監視
    ，要其趕快去救他，其再報警，並趕往郵局，衝上二樓見其
    子正在填申請書，即將申請書拿回，警察到場問歹徒，其子
    稱即樓下車旁二人，警察即下樓將二人帶回警局等情（原審
    卷第八九頁審判筆錄）。乃証人前後對告訴人究係於十六日
    方打電話求援、或十五日夜間即傳簡訊、或十五日夜間及十
    六日上午均有傳簡訊一節，前後証述不一。且對傳簡訊內容
    ，究係稱要前往郵局開戶？亦或自由遭監控？亦前後不符，
    已難採信。況証人如於十五日即接獲其子前開「爸爸你一定
    要幫我處理這個帳，因為我現在被控制住，錢還不出來，我
    回不了家，他們現在監視我很嚴，我怕被發現，我必須關機
    了」可為明白確証之簡訊，何以迄未能提出？嗣至原審（九
    十九年十月廿六日庭訊）方憑其口述，復已事隔年餘，又何
    能字句不漏？且依前開簡訊內容以觀，告訴人已身處險境，
    衡情為人父母者勢必已報警搜救，焉有待翌日看情況再說之
    理。又如告訴人係遭脅前往辦理開戶，然既僅一人在郵局二
    樓，身旁復無人監視，又持有手機並如所述已去電向父親求
    援，何以於當場填具申請書，而由其父到場取回？被告與林
    宣宇既在郵局門口等候，如係強脅告訴人前往開戶，於見有
    警員到來，必心虛先行離開郵局門口，又何會在場呆候而由
    上二樓之警員折返下樓逮捕？在在均與常情有悖，乃均不足
    採為不利被告之認定。
七、綜上所述，本案告訴人係於其父母不願為其代償債務離去後
    ，旋到場與劉逸凱單獨碰面後，於見被告所駕車輛駛來，亦
    係自行開門上車前往劉逸凱住處，且於該址住處期間，與劉
    逸凱議妥開帳戶抵債後，復未曾出言要求離去，即單獨睡樓
    上一房並持有手機可自由聯絡，翌日亦係主動上車並告知駕
    車之被告欲前往郵局開戶，至郵局亦係其一人單獨上樓辦理
    ，均難認其有遭妨害自由之舉。況告訴人於所指遭妨害自由
    期間，除十六日上車，被告有詢問其「等一下要去哪裡開戶
    ？」一語外，均未與被告有何交談，即使在上址住處，對被
    告之舉措，亦僅陳稱：跟我一起坐在客廳，他在監視我吧；
    他在旁邊，應該跟我一樣在看電視吧。電視一直是開著的，
    我不記得他有沒有打電腦（原審卷第八四頁反面）等語，顯
    對被告並無多大印象，則指訴被告不離視線之監控，顯屬無
    稽。而同案被告林宣宇於原審結証：被告至案發時已在其前
    開住處居住一、二個月之久，因其無車，故均請被告載送，
    劉逸凱與告訴人洽談債務時，被告在玩電腦並未參與，翌日
    亦是其請被告載送其與告訴人前往開戶（原審卷第九三頁反
    面～九四頁反面審判筆錄）等情，與告訴人對被告之指稱大
    致相符，自可堪採信。則被告辯稱客觀上其未為看管監控告
    訴人之行為，主觀上亦不知告訴人與劉逸凱間之債務糾紛，
    僅係開車幫載送等語，即堪採信。此外，本案復查無其他任
    何積極証據，足認告訴人確有遭強行拘禁而妨害其行動自由
    ，或被告與同案被告劉逸凱、林宣宇有何妨害自由之犯意聯
    絡，乃事証不足，揆諸前揭規定說明，自應為被告無罪之諭
    知。
八、原審同以被告迄未曾與告訴人交談，更遑論參與劉逸凱與告
    訴人間債務糾紛之討論，不得僅依其在現場，及告訴人主觀
    臆測，即逕推認被告知悉該債務糾紛，並與劉逸凱及林宣宇
    有剝奪告訴人行動自由之犯意聯絡，認事証不足，為被告無
    罪之諭知，結論並無違誤，應予維持。檢察官猶執被告全程
    在場，認原審採証有誤上訴指摘，乃無理由，應予駁回。
九、據上論斷，應依刑事訴訟法第三百六十八條、第三百六十四
    條，判決如主文。
本案經檢察官李叔芬到庭執行職務。
中    華    民    國   一○○   年   六   月   十五   日
                  刑事第四庭審判長法  官  陳筱珮
                                  法  官  孫惠琳
                                  法  官  陳玉雲
以上正本證明與原本無異。
如不服本判決，應於收受送達後10日內向本院提出上訴書狀，其
未敘述上訴之理由者並得於提起上訴後10日內向本院補提理由書
（均須按他造當事人之人數附繕本）「切勿逕送上級法院」。
                                  書記官  陳豪達
中    華    民    國   100    年    6     月    20    日